ACORDAO-COMPLETO-2439580

ACÓRDÃO 5084/2021 ATA 9/2021 - SEGUNDA CÂMARA

VISTOS, relatados e discutidos estes autos de atos de aposentadoria exarados pelo extinto Ministério dos Transportes, Portos e Aviação Civil em favor de Edilma Fernandes Gama, Elias Madalena, Elizabeth Ferreira Avolio, Elizabeth de Arruda Pinto Bastos e Enio Bacellar;
ACORDAM os Ministros do Tribunal de Contas da União, reunidos em Sessão da Segunda Câmara, diante das razões expostas pelo Relator, nos termos do art. 71, inciso III, da Constituição Federal; do art. 1º, inciso V, e do art. 39, inciso II, da Lei nº  8.443, de 16 de julho de 1992; do art. 1º, inciso VIII, do art. 259, inciso II, do art. 260, § 1º, do Regimento Interno, em:
9.1 reconhecer os registros tácitos dos atos de concessão de aposentaria de Edilma Fernandes Gama, Elias Madalena, Elizabeth Ferreira Avolio, Elizabeth de Arruda Pinto Bastos e Enio Bacellar; 
9.2 orientar a Secretaria de Fiscalização de Integridade de Atos e Pagamentos de Pessoal e de Benefícios Sociais para que dê início aos procedimentos destinados à revisão de ofício dos atos de concessão de aposentadoria de Edilma Fernandes Gama, Elias Madalena, Elizabeth Ferreira Avolio, Elizabeth de Arruda Pinto Bastos e Enio Bacellar, nos termos do subitem 9.2.1 do Acórdão 122/2021-TCU-Plenário, relatado pelo Ministro Walton Alencar Rodrigues;
9.3 dar ciência deste acórdão à Universidade Federal do Paraná, informando que o teor integral da deliberação poderá ser obtido no endereço eletrônico www.tcu.gov.br/acordaos.

APOSENTADORIA. PROCESSO GERADO AUTOMATICAMENTE COM ATOS PRIORIZADOS/SELECIONADOS PELA SEFIP

Segunda Câmara

Ministério dos Transportes, Portos e Aviação Civil (extinta).

3. Interessados/Responsáveis:
3.1. Interessados: Edilma Fernandes Gama (XXX.484.945-XX); Elias Madalena (XXX.488.280-XX); Elizabeth Ferreira Avolio (XXX.696.777-XX); Elizabeth de Arruda Pinto Bastos (XXX.655.631-XX); Enio Bacellar (XXX.997.317-XX).

13.1. Ministros presentes: Bruno Dantas (Presidente), Augusto Nardes, Aroldo Cedraz e Raimundo Carreiro (Relator).
13.2. Ministro-Substituto presente: André Luís de Carvalho.

ACORDAO-COMPLETO-2513734

Acórdão 374/2022 - Plenário

RAIMUNDO CARREIRO

Trata-se de ato de aposentadoria em favor de Edilma Fernandes Gama, Elias Madalena, Elizabeth de Arruda Pinto Bastos, Elizabeth Ferreira Avólio e Enio Bacellar, ex-servidores do extinto Ministério dos Transportes, Portos e Aviação Civil. 
2.	Reproduzo a seguir a instrução Sefip (peça 46) , ratificada pelo diretor da unidade (peça 47) e endossada pelo Ministério Público do TCU, em parecer de cota singela da eminente Procuradora-Geral Cristina Machado da Costa e Silva (peça 48) :
"INTRODUÇÃO
1.	Trata-se de atos de concessão de aposentadoria de Edilma Fernandes Gama (CPF XXX.484.945-XX) ,  Elias Madalena (CPF XXX.488.280-XX) , Elizabeth de Arruda Pinto Bastos (CPF XXX.655.631-XX) , Elizabeth Ferreira Avólio (CPF XXX.696.777-XX) e Enio Bacellar (CPF XXX.997.317-XX) ,  ex-servidores do extinto Ministério dos Transportes, Portos e Aviação Civil.
2.	Os atos foram submetidos, para fim de registro, à apreciação do Tribunal de Contas da União (TCU) , de acordo com o art. 71, inciso III, da Constituição Federal. O cadastramento e a disponibilização ao TCU ocorreram por intermédio do Sistema de Apreciação e Registro de Atos de Admissão e Concessões, na forma dos arts. 2º, caput e incisos I a VI, e 4º, caput, da Instrução Normativa - TCU 78/2018.
EXAME TÉCNICO
Procedimentos preliminares aplicados 
3.	Nas análises preliminares realizadas nos respectivos atos de concessão verificou-se que, no que diz respeito aos fundamentos legais para aposentadoria, ambos os ex-servidores cumpriram todos os requisitos (peças 7 a 11) .
4.	Por outro lado, os atos de concessão constantes do presente processo apresentam rubrica judicial referente à Gratificação de Desempenho de Atividades Rodoviárias (GDAR) , extinta pelo art. 28, inciso III, da Lei 8.460/1992 (peças 2 a 6) . 
4.1.	A inativa Edilma Fernandes Gama recebe a referida parcela no valor de R$ 334,96 (peça 2) .
4.2.	Já o inativo Elias Madalena percebe o valor de R$ 270,99 a título da referida parcela (peça 3) .
4.3.	Os proventos de Elizabeth de Arruda Pinto Bastos apresentam o valor de R$ 800,93 a título da referida parcela (peça 4) .
4.4.	Nos proventos de Elizabeth Ferreira Avólio constam o valor de R$ 129,17 pagos a título da referida parcela (peça 5) . 
4.5.	E, por fim, o inativo Enio Bacellar recebe o valor de R$ 447,88 a título da referida parcela de provimento judicial (peça 6) .
5. 	Ademais, em consulta ao Siape/A3P foi detectado o pagamento de rubricas relativas à Gratificação do Adicional por Tempo de Serviço (GATS) em valores demasiadamente elevados consideradas as datas de ingresso no serviço público informadas nos respectivos relatórios financeiros dos interessados (peças 2 a 6) . 
6.	Dessa forma, fez-se necessária, preliminarmente, a realização de diligência ao jurisdicionado para que enviasse a esta Corte cópias das sentenças judiciais que autorizaram referidos pagamentos, a fim de que fossem verificados os termos em que foram deferidos, bem como cópias dos mapas de apuração de tempo de serviço/contribuição dos interessados (peça 13) .
6.1.	As informações relativas à diligência se iniciaram à peça 23, e se encerram à peça 43.  
Exame das informações prestadas pelo jurisdicionado em sede de diligência 
a) pagamento da Gratificação de Desempenho de Atividades Rodoviárias (GDAR) , extinta pelo art. 28, inciso III, da Lei 8.460/1992
7.	No item 3 da peça 24, o jurisdicionado destaca que fez juntar aos autos cópia da sentença judicial requerida, juntamente com cópia do recurso de Agravo de Instrumento que devolveu o efeito suspensivo ao recurso de apelação (peça 24) . 
7.1.	A primeira cópia diz respeito à sentença definitiva prolatada nos autos do Mandado de Segurança Coletivo 0018381-85.2014.4.01.3400, impetrado pela Associação dos Servidores Federais em Transportes (ASDNER) , com pedido de liminar, a fim de suspender a aplicação da Mensagem 554726/MPOG, que determinou a absorção integral das VPNIs relativas à GDAR, bem como descontos nos proventos dos beneficiários, a titulo de reposição ao Erário, dos valores decorrentes de VPNIs recebidas (peça 23) .
7.1.1.	Na referida sentença definitiva o juízo titular da 6ª Vara Federal/DF concedeu parcialmente a segurança ao interessados, ratificando o deferimento parcial do pedido liminar, para determinar à autoridade coatora que não procedesse os descontos determinados pela Mensagem 554726/MPOG, a titulo de reposição ao Erário, dos valores decorrentes de VPNIs recebidas pelos filiados da impetrante da ação (peça 23, p. 10-11) .   
7.2.	A segunda cópia trata da decisão monocrática proferida no âmbito do Agravo de Instrumento 0059167-89.2014.4.01.0000/DF, interposto pela ASDNER com o intuito de que fosse concedido efeito suspensivo à apelação por ela interposta no Agravo de Instrumento 19465-39-2014.4.01.0000/DF, que recebeu o recurso apenas no seu efeito devolutivo, o que acarretaria a pronta supressão da parcela indigitada dos proventos dos interessados (peça 27) .
7.2.1.	Acatando o pedido, a decisão deu provimento ao agravo de instrumento, recebendo o recurso tanto no seu efeito devolutivo como no suspensivo (peça 27, p. 4) .
7.2.2. 	Diante de tais informações prestadas pelo jurisdicionado, essa unidade técnica realizou pesquisa no portal do Tribunal Regional Federal da 1ª Região e verificou que o Agravo de Instrumento 0059167-89.2014.4.01.0000/DF ainda se encontra pendente de julgamento definitivo pela Turma, o que faz com que a decisão liminar, que recebeu o recurso nos seus efeitos devolutivo e suspensivo, ainda esteja em vigor, impedindo a suspensão do pagamento da parcela ora tratada nos autos (peça 44) .     
8.	Diante do contexto judicial apresentado, o Tribunal de Contas da União está impedido de determinar a suspensão da referida parcela. Entretanto, em face da independência das instâncias, pode decidir a questão posta a sua análise com base nos documentos acostados aos autos e na sua jurisprudência, não se vinculando aos provimentos judiciais eventualmente existentes. 
8.1.	Deste modo, considerando a jurisprudência da Corte de Contas, os atos de aposentadoria constantes dos autos devem ser considerados ilegais, com negativa de registro, devido ao pagamento irregular de rubrica referente à Gratificação de Desempenho de Atividades Rodoviárias (GDAR) , extinta pelo art. 28, inciso III, da Lei 8.460/1992, que não foi corretamente absorvida mesmo após a implantação de novas estruturas remuneratórias na carreira dos interessados.	
b) pagamento da Gratificação de Adicional de Tempo de Serviço (GATS) 
9.	No item 4 da peça 24 o jurisdicionado traz as seguintes informações em relação à parte da diligência referente à Gratificação de Adicional de Tempo de Serviço (GATS) dos interessados: 
servidor Enio Bacellar, oriundo do extinto DNER: esta unidade acostou aos autos o mapa de tempo de serviço (doc. 9224185) ; 
servidora Edilma Fernandes Gama, oriunda do extinto DNER: o processo de aposentadoria foi solicitado pelo então Ministério dos Transportes ao Departamento Nacional de Infraestrutura de Transportes - DNIT, em 16 de março de 2015, por meio do Ofício nº 1363/2015-COGEP/SAAD/SE-MT (doc. 9224826) ; 
servidor Elias Madalena, oriundo do extinto DNER: o processo de aposentadoria foi solicitado pelo então Ministério dos Transportes ao Núcleo de Recursos Humanos no Estado do Rio Grande do Sul - NRH-10, em 10 de março de 2015, por meio do Memorando nº 78/2015-COAPCOGEP/SAAD/SE-MT (doc. 9224691) ; 
servidora Elizabeth de Arruda Pinto Bastos, oriunda do extinto DNER: o processo de aposentadoria foi solicitado pelo extinto Ministério dos Transportes ao Núcleo de Recursos Humanos no Estado de Mato Grosso - NRH-11, em 10 de março de 2015, por meio do Memorando nº 74/2015- COAP-COGEP/SAAD/SE-MT (doc. 9224642) . 
servidora Elizabeth Ferreira Avolio, oriunda do extinto DNER: o processo de aposentadoria foi solicitado pelo extinto Ministério dos Transportes ao Núcleo de Recursos Humanos no Estado do Rio de Janeiro - NRH-07, em 10 de março de 2015, por meio do Memorando nº 72/2015-COAPCOGEP/SAAD/SE-MT (doc. 9224614) . 
3. Considerando que, até a presente data, os processos requestados por meio dos expedientes supramencionados não foram disponibilizados, foi elaborado o OFÍCIO SEI Nº 171170/2020/ME (doc. 9223458) , datado de 14 de julho de 2020, dirigido ao Ministério da Infraestrutura, reiterando a solicitação de encaminhamento dos respectivos processos de concessão de aposentadoria, em especial dos mapas de apuração de tempo de serviço/contribuição
10.	Compulsando os autos, não foi detectado o Mapa de Tempo de Serviço do inativo Enio Bacellar, conforme informado pelo jurisdicionado.
11.	No mesmo ofício, item 6, a jurisdicionada solicita dilação de prazo para cumprimento da diligência (peça 24) . 
11.1.	Compulsando os autos, não foi detectada autorização para a referida dilação de prazo para cumprimento da diligência.
12.	Posteriormente, o jurisdicionado retorna aos autos informando o cumprimento parcial da diligência, com o encaminhamento do Mapa de Tempo de Serviço de Enio Bacellar, bem como a disponibilização dos processos de aposentadoria de Edilma Fernandes Gama, Elias Madalena, Elizabeth de Arruda Pinto Bastos e Elizabeth Ferreira Avólio, restando pendente as informações relativas à inativa Elizabeth de Arruda Pinto Bastos  (peça 34) .
12.1.	Destaque-se que as informações apresentadas naquele momento estão acostadas às peças 36-38. 
12.2.	Vale salientar que no mesmo instrumento, parte final do item 6, o jurisdicionado solicita nova dilação de prazo para cumprimento da diligência (peça 34, p. 2) .
12.2.1.	A esse respeito, existe despacho da Seproc/TCU autorizando nova dilação (peça 41) .
13.	Por fim, na peça 42 o jurisdicionado se apresenta aos autos para acostar as últimas informações ainda pendentes, referentes à inativa Elizabeth de Arruda Pinto Bastos, as quais constam na peça 43.  
14.	Em análise às informações prestadas pelo jurisdicionado (peças 36-38 e 43) , bem como aquelas constantes dos respectivos atos de concessão dos interessados, em especial as constantes dos campos "TEMPO DE SERVIÇO PARA GATS" e " DATA DE ADMISSÃO NO CARGO" (peças 7-11) , não foram detectadas irregularidades no pagamento da Gratificação de Adicional de Tempo de Serviço (GATS) dos interessados.
15. 	Esclareça-se que a análise deste processo levou em conta os dispositivos da Resolução TCU 315/2020.
16.	Por fim, registre-se que os atos deste processo completarão 5 (cinco) anos no TCU em 13/01/2021, 14/01/2021 e 15/01/2021.
CONCLUSÃO
17.	Em razão do exposto e tendo em vista as análises realizadas nas concessões de aposentadoria de Edilma Fernandes Gama (CPF XXX.484.945-XX) ,  Elias Madalena (CPF XXX.488.280-XX) , Elizabeth de Arruda Pinto Bastos (CPF XXX.655.631-XX) , Elizabeth Ferreira Avólio (CPF XXX.696.777-XX) e Enio Bacellar (CPF XXX.997.317-XX) , esta Unidade Técnica considera que os respectivos atos devem ser considerados ilegais, com negativa de registro, devido ao pagamento irregular de rubrica referente à Gratificação de Desempenho de Atividades Rodoviárias (GDAR) , extinta pelo art. 28, inciso III, da Lei 8.460/1992, que não foi corretamente absorvida mesmo após a implantação de novas estruturas remuneratórias na carreira dos interessados.
PROPOSTA DE ENCAMINHAMENTO
18.	Ante o exposto, propõe-se, com base nos arts. 71, inciso III, da Constituição Federal, 1º, inciso V, e 39, inciso II, da Lei 8.443/1992 e 260, § 1º, do Regimento Interno do Tribunal de Contas da União (TCU) :
	a) considerar ilegais e recusar registro aos atos iniciais de concessão de aposentadoria a Edilma Fernandes Gama (CPF XXX.484.945-XX) ,  Elias Madalena (CPF XXX.488.280-XX) , Elizabeth de Arruda Pinto Bastos (CPF XXX.655.631-XX) , Elizabeth Ferreira Avólio (CPF XXX.696.777-XX) e Enio Bacellar (CPF XXX.997.317-XX) , devido ao pagamento irregular de rubrica referente à Gratificação de Desempenho de Atividades Rodoviárias (GDAR) , extinta pelo art. 28, inciso III, da Lei 8.460/1992, que não foi corretamente absorvida mesmo após a implantação de novas estruturas remuneratórias na carreira dos interessados;
	b) dispensar a devolução dos valores indevidamente recebidos até a data da ciência pela Unidade Jurisdicionada do acórdão que vier a ser proferido, com base no Enunciado 106 da Súmula da Jurisprudência do TCU;
	c) determinar à Unidade Jurisdicionada, com base no art. 45 da Lei 8.443/1992 e no inciso I do art. 4º da Resolução TCU 315/2020, que:
	c.1) emita novos atos de aposentadoria, livres da irregularidade apontada nos autos, submetendo-os ao TCU no prazo de 30 (trinta) dias; e
	c.2) informe aos interessados o teor do acórdão que vier a ser prolatado, encaminhando ao TCU, no prazo de 30 (trinta) dias, comprovante da data de ciência pelos interessados, alertando-os de que, no caso de não provimento de recurso eventualmente interposto, deverão ser repostos os valores recebidos após a ciência do acórdão."
3.	É o Relatório.

não há

Procuradora-Geral Cristina Machado da Costa e Silva.

APOSENTADORIA. PAGAMENTO IRREGULAR DA EXTINTA GRATIFICAÇÃO DE DESEMPENHO DE ATIVIDADES RODOVIÁRIAS - GDAR. NÃO ABSORÇÃO DA RUBRICA EM DESCONFORMIDADE COM A LEGISLAÇÃO. SENTENÇA JUDICIAL NÃO AMPARA A MANUTENÇÃO DA RUBRICA. ILEGALIDADE. ATOS HÁ MAIS DE CINCO ANOS NO TCU. RECONHECIMENTO DOS REGISTROS TÁCITOS. REVISÃO DE OFÍCIO.

APOSENTADORIA (APOS)

Secretaria de Fiscalização de Integridade de Atos e Pagamentos de Pessoal e de Benefícios Sociais (Sefip).

Atuo em razão de sorteio realizado nos termos do art. 13 da Resolução-TCU 175, de 25 de maio de 2005.
Trata-se de atos de aposentadoria exarados pelo extinto Ministério dos Transportes, Portos e Aviação Civil em favor de Edilma Fernandes Gama, Elias Madalena, Elizabeth de Arruda Pinto Bastos, Elizabeth Ferreira Avólio e Enio Bacellar.
A Secretaria de Fiscalização de Pessoal (Sefip) , após diligenciar ao Ministério da Infraestrutura para obter informações aprofundadas sobre os atos de aposentadoria (peça 15) , manifesta-se conforme se segue.
4.	De acordo com as informações prestadas pelo órgão, os ex-servidores fariam jus à Gratificação pelo Desempenho de Atividades Rodoviárias - GDAR, instituída pelo Decreto-Lei 2.194/1984 (art. 1º) , ratificada pela Medida Provisória 2.229-43/2001 (art. 71) e que teria sido convertida em vantagem pessoal nominalmente identificada (VPNI) conforme a Medida Provisória 210/2004, a partir de setembro de 2004. Entretanto, o Ministério do Planejamento, Desenvolvimento e Gestão, por meio da Mensagem-Siape 554726, de 25/2/2014, comunicou a absorção das VPNIs nos proventos a partir da folha de pagamento do mês de fevereiro de 2014. 
5.	A Associação dos Servidores Federais em Transportes - ASDNER teria obtido decisão judicial favorável no sentido de sustar a eficácia da Mensagem 554726, o que teria motivado a reinclusão da parcela no contracheque dos interessados (peça 23) .
6.	Ao instruir os presentes autos, a Sefip aponta que o TCU estaria impedido de determinar a suspensão da referida parcela. Entretanto, em face da independência das instâncias, poderia decidir a questão posta a sua análise com base nos documentos acostados aos autos e na sua jurisprudência, não se vinculando aos provimentos judiciais eventualmente existentes. O Ministério Público de Contas acompanha o parecer da área técnica.
7.	Passo a decidir.
8.	Em decisão recente sobre matéria semelhante (Acórdão 4516/2019-TCU-Primeira Câmara, Rel. Min. Bruno Dantas) , o Tribunal verificou que o Mandado de Segurança Coletivo 0018381-85.2014.4.01.3400 já fora julgado em setembro de 2014 e que, a partir de então, não subsistiria amparo para a manutenção de parcela referente à GDAR na folha de pagamento de pessoal. 
9.	Convém também destacar que, conforme a jurisprudência do STJ, a absorção da gratificação em comento pelos acréscimos remuneratórios decorrentes da progressão funcional não importa redução de vencimentos, portanto não haveria ofensa ao princípio da irredutibilidade salarial (RE 302.004/CE) .
10.	Como bem registrado pela unidade instrutora, a Gratificação pelo Desempenho de Atividade Rodoviária já se encontra extinta na legislação remuneratória e não há amparo legal ou judicial para sua manutenção no contracheque dos ex-servidores.
11.	Conforme já apontado no o Acórdão 3550/2020-TCU-Segunda Câmara, de minha relatoria, a decisão do Agravo de Instrumento 0019465-39.2014.4.01.0000 não está mais em vigor, tendo sido substituída pela sentença que, em 3 de setembro de 2014, julgou em caráter definitivo o mérito do Mandado de Segurança Coletivo 0018381-85.2014.4.01.3400 (peça 23) , cuja parte dispositiva transcrevo a seguir:
"Diante do exposto, ratificando o deferimento parcial do pedido liminar, CONCEDO PARCIALMENTE A SEGURANÇA para determinar à autoridade coatora que não proceda os descontos determinados pela Mensagem n° 554726, a título de reposição ao Erário, dos valores decorrentes de VPNIs recebidas pelos filiados da Impetrante."
12.	A sentença definitiva, portanto, de forma diversa do que fora decidido no agravo de instrumento, não determinou o reestabelecimento da vantagem ou a manutenção dos valores que vinham sendo pagos. Concedeu, apenas, parcial provimento ao pleito da associação impetrante, para impedir o desconto dos valores já recebidos pelos servidores.
13.	Embora essa decisão ainda não tenha transitado em julgado, uma vez que estão pendentes de julgamento as apelações interpostas tanto pela associação impetrante quanto pela União, ambos os recursos foram recebidos apenas com efeito devolutivo. Inexiste, portanto, suporte para a continuidade do pagamento da parcela em questão, que deve ser imediatamente suspenso.
14.	Nesse cenário, o ato examinado deve ser considerado ilegal, contudo cabe observar que os atos deram entrada no Tribunal há mais de cinco anos: Edilma Fernandes Gama, 14/1/2016; Elias Madalena, 14/1/2016; Elizabeth de Arruda Pinto Bastos, 13/1/2016; Elizabeth Ferreira Avólio,14/1/2016; e Enio Bacellar, 19/1/2016. 
15.	Nesses casos, conforme registrado no Acórdão 122/2021-TCU-Plenário, Relator Ministro Walton Alencar Rodrigues, deve-se reconhecer o registro tácito desses atos e, por conterem ilegalidades, em análise não exauriente, devem voltar à unidade técnica para que se dê imediato início aos procedimentos destinados à revisão de ofício. Tal entendimento está em perfeita consonância com decisão proferida pelo Supremo Tribunal Federal (RE 363.553/RS) . 
16.	Diante das considerações aqui alinhadas, Voto por que esta Segunda Câmara adote a proposta de Acórdão que ora submeto à apreciação.
	Ante o exposto, VOTO no sentido de que seja adotado o Acórdão que ora submeto a este Colegiado.
TCU, Sala das Sessões Ministro Luciano Brandão Alves de Souza, em 30 de março de 2021.
RAIMUNDO CARREIRO 
Relator